最高法院民事判決　　　　　　　　　　　　　　　九十一年度台上字第一五一九號
　　上　訴　人　乙○○○
　　訴訟代理人　王 如 玄律師
　　　　　　　　謝 幸 伶律師
　　上　訴　人　甲 ○ ○
　　訴訟代理人　羅 廷 祥律師
右當事人間請求離婚等事件，兩造對於中華民國八十九年十月三日台灣高等法院第二
審判決（八十九年度家上字第二一二號），各自提起上訴，本院判決如左：
    主  文
原判決關於廢棄第一審所為命上訴人甲○○給付未成年子女扶養費及該訴訟費用部分
廢棄，發回台灣高等法院。
上訴人甲○○之上訴駁回。
第三審訴訟費用，關於駁回甲○○之上訴部分，由上訴人甲○○負擔。
    理  由
本件原審將第一審所為上訴人乙○○○（下稱乙○○○）勝訴部分之判決，一部廢棄
，一部判予維持，無非以：乙○○○主張，伊與對造上訴人甲○○（下稱甲○○）於
民國六十八年間結婚，育有長子蕭宇宏（六十八年七月二十日生）、長女蕭亞凌（七
十一年八月四日生）、次女蕭惠文（七十六年九月七日生）、三女蕭佳文（七十七年
十二月四日生），兩造婚姻關係現尚存續中。詎甲○○經常在兩造所生子女面前誣稱
伊偷支票去賭博。並在伊因做生意晚歸時，誣指伊係與男朋友出去玩才會遲歸；在伊
早歸時，則譏伊沒有男人要，企圖醜化伊，使伊精神痛苦不堪，自受有不堪同居之虐
待。又甲○○自八十四年十月起不付家庭生活費，對伊不履行同居義務，對子女亦不
聞不問，惡意遺棄伊在繼續狀態中，夫妻已形同陌路，難期能再共同維繫夫妻正常生
活。又兩造所生之女蕭亞凌、蕭惠文、蕭佳文均未成年，對其權利義務之行使不宜由
甲○○任之。再者，甲○○應按月給付伊生活費新台幣（下同）四萬元，但自八十四
年十月一日起至八十九年五月三十一日止，計欠二百二十四萬元。且未盡對未成年之
女之扶養義務等情，爰依民法第一千零五十二條第一項第三款、第五款、第二項、第
一千零五十六條第二項、第一千零五十五條第一項後段、第一千零二十六條、第一千
一百十六條規定，求為：(一)、准伊與甲○○離婚；(二)、對於兩造所生之女蕭亞凌、蕭
惠文、蕭佳文權利義務行使或負擔均由伊任之；(三)、命甲○○給付伊家庭生活費二百
二十四萬元；(四)、命甲○○自離婚判決確定之日起按月給付蕭亞凌、蕭惠文、蕭佳文
生活教育費各一萬元，至其成年為止，如一期遲付或未付，視為全部到期；(五)、命甲
○○給付伊慰藉金二十萬元之判決（未繫屬本院者不予贅列）。經查兩造為夫妻，育
有長子蕭宇宏（六十八年七月二十日生）、長女蕭亞凌（七十一年八月四日生）、次
女蕭惠文（七十六年九月七日生）、三女蕭佳文（七十七年十二月四日生）等情，有
戶籍謄本可稽，並為兩造所不爭，自堪信為真實。按民法第一千零五十二條第一項第
三款所稱不堪同居之虐待，應就具體事件衡量夫妻之一方受他方虐待所受侵害之嚴重
性，斟酌當事人之教育程度、社會地位及其他情事是否已危及婚姻關係之維繫以為斷
。若受他方虐待已逾越夫妻通常所能忍受之程度而有侵害人格尊嚴與人身安全者，即
不得謂非受不堪同居之虐待。甲○○經常在兩造所生子女面前誣稱乙○○○偷支票去
賭博，與他人通姦等情，業經證人蕭宇宏、蕭亞凌、蕭惠文、蕭佳文證述屬實。甲○
○對乙○○○既有上開經常性之重大侮辱行為，足使乙○○○遭受精神上之重大痛苦
，顯已構成不堪同居虐待之事由，從而乙○○○據以訴請離婚，為有理由，應予准許
。次查兩造所生之女蕭亞凌、蕭惠文、蕭佳文皆未成年，均已表明兩造離婚後願與乙
○○○同住之意願，經台北縣政府派員訪視結果，亦認乙○○○實際照顧子女起居，
關心子女之生活及課業，有訪視建議表可憑，足認乙○○○較適於照顧其女，爰酌定
對於兩造所生之未成年之女蕭亞凌、蕭惠文、蕭佳文之權利義務由乙○○○行使、負
擔，以符子女最佳利益。再按家庭生活費用，夫無支付能力時，由妻就其財產之全部
支付之，民法第一千零二十六條定有明文，足見夫妻法定財產制關於家庭生活費用，
除夫無支付能力時，由妻就其財產之全部負擔外，以由夫負擔為原則。兩造未以契約
訂立夫妻財產制，應以法定財產制為其夫妻財產制。而甲○○經營同樂橡膠工業有限
公司，八十七年度營業收入高達二百二十餘萬元，並於八十八年八月份及十一月份多
次買賣股票，金額少則數萬元，多則數十萬元不等，足見其並非無支付能力，依法應
由其負擔家庭生活費用。審酌一般家庭生活之實際需要，並參酌中華民國台灣地區每
年度家庭收支調查報告資料，以每年每戶消費支出折算每人每月消費支出，乙○○○
得請求甲○○給付自八十四年十月一日起至八十九年五月三十一日止之家庭生活費計
為三百七十四萬七千八百零六元（計算方式如原判決附表所示），扣除甲○○已付之
三萬三千二百九十六元，尚得請求三百七十一萬四千五百十元，乙○○○僅請求甲○
○給付二百二十四萬元，並無不合，應予准許。復按夫妻之一方因判決離婚而受有損
害者，得向有過失之他方請求賠償相當金額之非財產上之損害，民法第一千零五十六
條第二項定有明文。乙○○○因受不堪同居之虐待而准予離婚，精神上所受痛苦甚深
，自得請求甲○○賠償相當金額之非財產上損害，以資彌補。衡諸兩造之身分、年齡
、教育程度、資力及乙○○○所受虐待程度，認其請求金額以二十萬元為適當。末查
於裁判離婚之訴訟中，父母之一方併為請求他方給付子女扶養費者，如原告係主張依
民法第一千零五十五條第四項請求為子女之利益酌定權利義務行使、負擔之內容及方
法者，即屬非訟事件法第七十一條之六之範疇；如原告之請求，係依給付扶養費之財
產權訴訟為之，則應依一般民事訴訟事件辦理。蕭亞凌、蕭惠文、蕭佳文係於八十八
年七月十二日具狀追加以原告名義請求甲○○自本件離婚判決確定之日起至其成年時
止，按月給付每人生活教育費各一萬五千元，一期遲付或不付，視為全部到期，顯屬
一般財產權訴訟，法院即應依給付扶養費之財產權訴訟程序辦理。乃第一審對蕭亞凌
、蕭惠文、蕭佳文之請求漏未裁判，反而逕就乙○○○未聲明之附帶請求，命甲○○
為給付，顯屬訴外裁判，應予廢棄等詞，為其判斷之基礎。
廢棄發回部分：
按民法第一千零五十五條第一項規定：夫妻離婚者，對於未成年子女權利義務之行使
或負擔，依協議由一方或雙方共同任之。未為協議或協議不成者，法院得依夫妻之一
方、主管機關、社會福利機構或其他利害關係人之請求或依職權酌定之。其性質屬非
訟事件，本應向管轄之非訟法院聲請裁定。惟夫妻既已提起離婚訴訟，如嚴格限制當
事人須俟離婚訴訟判決確定後，再另案聲請法院裁定，非但增加當事人及法院之勞費
，同時亦使當事人與法院無從於離婚訴訟中，併就對於未成年子女權利義務行使或負
擔之問題為通盤之考量，乃於民事訴訟法第五百七十二條之一第一項規定：離婚之訴
，當事人得於第一審或第二審言詞辯論終結前，附帶請求法院於認原告之訴為有理由
時，並定對於未成年子女權利義務行使、負擔之內容及方法，以資兼顧。所謂定對於
未成年子女權利義務行使、負擔之內容及方法，包括由何人行使或負擔對於未成年子
女之權利義務；未行使或負擔權利義務之一方與未成年子女如何會面、交往；扶養費
用負擔之方式；給付子女將來扶養費用及維持子女將來生活所必需之財產等事項之酌
定在內。查乙○○○起訴時，已請求法院酌定對於未成年子女權利義務之行使與負擔
，依上說明，應包括請求酌定扶養費負擔之方式在內，亦即已依民事訴訟法第五百七
十二條之一第一項規定向法院提出附帶請求。台灣台北地方法院（下稱台北地院）就
此附帶請求為實體裁判，尚難謂其係就未受請求之事項為裁判。原審就此項附帶請求
未為實體審認，反將台北地院就此所為之實體裁判予以廢棄，殊有未當。乙○○○上
訴論旨，指摘此部分原判決不當，求予廢棄，非無理由。
駁回甲○○上訴部分：
原判決認乙○○○請求：(一)、准伊與甲○○離婚；(二)、對於兩造所生未成年之女權利
義務之行使或負擔由伊任之；(三)、命甲○○給付伊家庭生活費二百二十四萬元及慰藉
金二十萬元，為無不合，因而就此部分為甲○○敗訴之判決，經核於法洵無違誤。甲
○○上訴論旨，無非對原審採證、認事之職權行使，指摘其為不當，求予廢棄此部分
原判決，非有理由。查證人即兩造所生子女蕭宇宏、蕭亞凌、蕭惠文、蕭佳文（下稱
蕭宇宏等四人）在第一審證稱：乙○○○經營小吃店係因甲○○不給家庭生活費，乙
○○○要繳伊之學費。甲○○自八十四年即未支付家庭生活費云云。甲○○對上開證
言僅表示伊有付教育費（見一審卷一一四至一一五頁），於提起第二審上訴後，始舉
其母蕭王雪為證人。據蕭王雪證稱：八十四年間伊與甲○○及孫子同住，家務事由伊
處理。乙○○○一早即出門。家庭生活費、教育費均由甲○○支出云云。經詢以如何
知悉上情，則稱：伊有見孫子向他們拿錢云云（見二審卷四七至四八頁），足見證人
蕭王雪所見者僅為蕭宇宏等四人向兩造要教育費之事而已，至於家庭生活費究由何人
支付並不知悉。而甲○○在蕭宇宏等四人證稱其未支付家庭生活費時，亦僅辯稱：有
支付教育費。原審乃以甲○○自八十四年十月一日起至八十九年五月三十一日止應負
擔之家庭生活費為三百七十四萬七千八百零六元，但實際僅支出三萬三千二百九十六
元，乙○○○本得向其請求給付三百七十一萬四千六百十元，而僅請求其給付二百二
十四萬元，為無不合，因認甲○○所辯家庭生活費全部由其支付之辯詞為不可採信，
進而就此部分為甲○○敗訴之判決，並無違誤。至原審未於判決理由項下記載蕭王雪
之證言何以不足採取之意見，雖有疏略，但對判決結果並無影響，仍非不可維持，併
此敘明。
據上論結，本件上訴人乙○○○之上訴為有理由；甲○○之上訴為無理由，依民事訴
訟法第四百七十七條第一項、第四百七十八條第一項、第四百八十一條、第四百四十
九條第一項、第七十八條，判決如主文。
中      華      民      國    九十一    年      八      月      一      日
                              最高法院民事第四庭
                                  審判長法官  蕭  亨  國
                                        法官  許  朝  雄
                                        法官  謝  正  勝
                                        法官  陳  淑  敏
                                        法官  黃  義  豐
      右正本證明與原本無異
                                              書  記  官
中      華      民      國    九十一    年      八      月     三十     日
